臺灣高等法院刑事判決　　　　　　　　95年度上訴字第2582號
上　訴　人　臺灣桃園地方法院檢察署檢察官
上　訴　人
即　被　告　乙○○
選任辯護人　邱秀珠律師
被　　　告　甲○○
指定辯護人　劉鈞男律師
上列上訴人因被告等貪污案件，不服臺灣桃園地方法院九十三年
度訴字第二０八四號，中華民國九十五年五月二十四日第一審判
決（起訴案號：臺灣桃園地方法院檢察署九十二年度偵字第一七
三四三號、九十三年度偵字第二四六六、五六七一號），提起上
訴，本院判決如下：
    主  文
原判決關於乙○○部分撤銷。
乙○○公務員，對於職務上之行為要求賄賂，處有期徒刑參年拾
月，褫奪公權貳年。
其餘上訴駁回。
    事  實
一、乙○○原為桃園縣龍潭鄉公所清潔隊隊長（任職期間自民國
    七十九年七月十六日起至八十六年八月六日止），依據法令
    服務於地方自治團體，其於任職期間關於清潔隊所屬車輛之
    保養維修及經費核銷均為其承辦之職務，為具有法定職務權
    限之人員，屬貪污治罪條例第二條所稱之「公務員」。詎其
    於上開任職清潔隊隊長期間，未能廉潔自持，竟基於對職務
    上之行為要求賄賂之犯意，於八十六年上半年間（起訴書誤
    認為八十四年間起），多次在龍潭鄉公所（址設桃園縣龍潭
    鄉○○路二一０號）清潔隊，及承包該清潔隊所屬車輛維修
    業務之「有義汽車修理廠」（址設桃園縣龍潭鄉○○路○○
    段六十一號）等處，利用其有權審核及層轉所屬清潔隊車輛
    維修款項核發之權限，及「有義汽車修理廠」斯時尚有修車
    款新臺幣（下同）一百五十餘萬元尚待經辦核發之機會，託
    詞為打點龍潭鄉鄉公所秘書、主計人員等人以利核發修車款
    項，需有公關費用，而接續多次向「有義汽車修理廠」負責
    人葉義俊及其妻葉敏容，要求其等以浮報修車款一成之方式
    ，向龍潭鄉公所詐取每月約一、二萬元之金額，再要求將該
    浮報款項充為賄款交予其花用。惟葉義俊、葉敏容僅託詞敷
    衍，並未應允（此部分行為，以下簡稱甲部分）。八十六年
    七月間，乙○○因索賄未果，復接續上開對於職務上行為要
    求賄賂之犯意，利用「有義汽車修理廠」前一會計年度尚有
    修車款一百五十餘萬元（實際結算後為一百五十五萬三千六
    百五十元）尚未核發，及會計年度終了如欲核撥上開款項，
    應簽請龍潭鄉民代表會同意墊付之機會，另以需支付龍潭鄉
    公所鄉長、秘書及龍潭鄉民代表會主席等人回扣，以利核發
    上開款項為藉口，再向葉義俊、葉敏容索取「有義汽車修理
    廠」整年度修車款總額二成（約八十萬元）之款項，惟葉義
    俊、葉敏容仍未應允（此部分行為，以下簡稱乙部分），上
    開期間，葉義俊、葉敏容皆知悉乙○○所為之各項說詞為藉
    口，真正目的係為索取賄款，又因乙○○一再提出前述要求
    而不堪其擾，乃準備錄音機將其等與乙○○之談話錄下，以
    求自保。嗣於九十二年五月六日，臺灣桃園地方法院檢察署
    檢察官指揮法務部調查局北部地區機動工作組調查員至桃園
    縣龍潭鄉○○街二四三巷三十三號「有義汽車修理廠」新廠
    房搜索，扣得葉義俊、葉敏容在乙○○於八十六年上半年及
    八十六年七月間，索賄時錄音存證之錄音帶各一捲，因此查
    悉上情。同日乙○○於法務部調查局調查人員詢問及檢察官
    訊問時，亦先後坦承要求葉義俊、葉敏容浮報修車款供其花
    用及以打點相關人員為由索賄之情節，而於偵查中自白。
二、案經法務部調查局北部地區機動工作組移送臺灣桃園地方法
    院檢察署檢察官偵查起訴。
    理  由
甲、程序方面：
    按被告以外之人於審判外之言詞或書面陳述，除法律有規定
    者外，不得作為證據；又被告以外之人於審判外之陳述，雖
    不符合同法第一百五十九條之一至第一百五十九條之四之規
    定，但經當事人於審判程序同意作為證據，法院審酌該言詞
    陳述或書面陳述作成時之情況，認為適當者，亦得為證據。
    當事人、代理人或辯護人於法院調查證據時，知有第一百五
    十九條第一項不得為證據之情形，而未於言詞辯論終結前聲
    明異議者，視為有前項之同意，刑事訴訟法第一百五十九條
    第一項及第一百五十九條之五分別定有明文。經查，本判決
    下列所引用之各該被告以外之人於審判外之陳述（包含書面
    陳述），除公務員職務上製作之紀錄文書，並無顯不可信之
    情況，依刑事訴訟法第一百五十九條之四第一款規定，有證
    據能力外，其餘亦屬傳聞證據部分，檢察官及被告於本院準
    備程序及審判期日中，均明示同意此部分之證據有證據能力
    ，且迄至言詞辯論終結前亦未撤回前開同意，本院審酌上開
    證據資料製作時之情況，尚無違法不當及證明力明顯過低之
    瑕疵，亦認為以之作為證據應屬適當，故揆諸前開規定，爰
    依刑事訴訟法第一百五十九條之五規定，認前揭證據資料均
    有證據能力，合先敘明。
乙、實體方面：
壹、被告乙○○有罪部分：
一、被告乙○○對其於上開時、地向「有義汽車修理廠」負責人
    葉義俊及其妻葉敏容要求每月浮報修車款一成（約一、二萬
    元）供其花用之事實，於審理中坦承不諱，而就其以打點龍
    潭鄉公所鄉長、秘書、龍潭鄉民代表會主席為由，向葉義俊
    夫妻要求給付整年度修車款總額二成（約八十萬元）之款項
    等情，亦供承屬實，僅辯稱：伊乃要求葉義俊、葉敏容自行
    將錢送交各該人員，伊並未經手，此部分並非自己要索賄云
    云；至其辯護人則另爭執被告乙○○在錄音對話中，一再強
    調係為打點鄉長、代表會主席，並非為自己索取賄款，故並
    無對價關係，其要求葉義俊夫婦浮報修車費用，詐取修車款
    項，應僅止於刑法第二十九條、第三百三十九條第三項、第
    一項之教唆詐欺未遂云云。
二、惟查：
　　（一）被告乙○○對其於上開時、地向「有義汽車修理廠」
　　　　　負責人葉義俊及其妻葉敏容要求以要求每月浮報修車
　　　　　款一成（約一、二萬元）供其花用之事實（即甲部分
  　　　　事實），迭於調查局詢問、檢察官訊問，原審及本院
　　　　　審理時坦承屬實（見九十二年度他字第一三八號偵查
　　　　　卷第三一、四三、四五、五六頁；原審卷一第二二、
　　　　　六四頁；原審卷二第七九頁；本院審理筆錄），與證
　　　　　人葉義俊（見原審卷一第一一九、一二０頁）、葉敏
  　　　　容（見原審卷一第一三三至一三五頁）所證情節互核
　　　　　相符，除要求浮報之金額略有出入外（應以被告乙○
  　　　　○之說詞可採，詳如後述），餘均相同；復有兩造均
　　　　　不爭執證據能力、標明「八十五年七月間」之扣案錄
  　　　　音帶譯文（譯文內容與被告乙○○之自白、證人葉義
　　　　　俊及葉敏容上開證詞均相吻合，見第二四六六號偵查
  　　　　卷第三至四頁）一份在卷可稽，自屬真實。至上開譯
　　　　　文中，被告乙○○與證人葉敏容之對談雖有提及「十
　　　　　五、二十萬元」之數字，證人葉義俊、葉敏容於原審
  　　　　審理時證稱：此即指被告乙○○要求其等每月浮報十
　　　　　五至二十萬元供其花用（見原審卷一第一二四、一二
　　　　　七、一三九頁），而與被告乙○○表示十五、二十萬
　　　　　元是「有義汽車修理廠」每月修車款之總額，其要求
  　　　　之金額乃修車款之一成（約一、二萬元）不合。然細
　　　　　譯前揭譯文所載，被告乙○○與證人葉敏容之對話係
　　　　　「現在每個月最少要有十五到二十萬之間，反正你給
  　　　　我報就對了，多出來的給我……」（見第二四六六號
　　　　　偵查卷第三頁），語意上尚難認定「十五至二十萬」
  　　　　究係指「有義汽車修理廠」每月修車款之總額，抑或
　　　　　被告乙○○索賄之金額。但經原審調取「有義汽車修
　　　　　理廠」於上開時日承作龍潭鄉公所清潔隊之修車費用
　　　　　請領資料核對結果，該修理廠八十六會計年度全年度
  　　　　請得之修車費用共計三百八十三萬八千五百元（含追
　　　　　加之墊付款一百五十五萬三千六百元），有桃園縣龍
　　　　　潭鄉公所於九十四年十一月三十日以龍鄉政字第０九
　　　　　四００二九三三七號函檢送之龍潭鄉公所清潔隊維修
  　　　　費用資料一份可資佐憑（函調證物共十三冊，原審卷
　　　　　二第六四頁所附表冊、第一三八至一四三頁所附單據
　　　　　整理參照），則按月計算結果，「有義汽車修理廠」
  　　　　每月之修車款確實如證人葉敏容所證一個月約三十萬
　　　　　元左右（見原審卷一第一三二頁），如依原可預估之
　　　　　金額龍潭鄉公所事先編列之預算核算（即扣除上開追
  　　　　加款），「有義汽車修理廠」每月實際上得請領之金
　　　　　額，平均尚不及二十萬元，此與被告乙○○於另捲標
　　　　　明「八十五、六年間」之譯文中曾提及「一成」（見
  　　　　第二四六六號偵查卷第十頁），及證人葉義俊證稱此
　　　　　所指之「一成」與前述「十五至二十萬元」係指同一
　　　　　筆錢，如每月修車款為二十萬元，即係浮報一成即二
　　　　　萬元給乙○○等語互核（見原審卷一第一二六至一二
　　　　　八頁），據此，被告乙○○要求浮報之金額自應以一
　　　　　、二萬元較合情理。蓋證人葉義俊、葉敏容前開說詞
　　　　　，非僅浮報比例過高而有容易被察覺之疑義，其等既
　　　　　堅稱未依被告乙○○之要求浮報（見原審卷一第一一
　　　　　七、一二四、一三三頁），所證或係出於自身之理解
　　　　　，而摻有主觀臆測，自難逕據為不利被告乙○○之認
　　　　　定。從而，被告乙○○此部分（即有關甲犯罪部分）
　　　　　之自白應與事實相符。檢察官於起訴書記載被告乙○
  　　　　○係要求浮報十五至二十萬元乙節，即屬誤會。
　　（二）被告乙○○就其以打點龍潭鄉公所鄉長、秘書、龍潭
  　　　　鄉民代表會主席為由，要求葉義俊夫妻拿出「有義汽
　　　　　車修理廠」整年度修車款總額二成之金額（約八十萬
　　　　　元）乙節（即乙部分事實），亦屢於調查局詢問、檢
　　　　　察官訊問、原審及本院審理時供承無誤（見九十二年
  　　　　度他字第一三八號偵查卷第三十頁反面、第五五、五
　　　　　六頁；原審卷一第二二、六四頁；原審卷二第七九頁
　　　　　；本院審理筆錄）。而此事實除經證人葉義俊、葉敏
　　　　　容到庭證述屬實（見原審卷一第一二０、一四二頁）
　  　　　，並有兩造均不爭執證據能力、標明「八五、八六年
          間」之扣案錄音帶譯文一份附卷可憑（見第二四六六
          號偵查卷第五至十三頁）。雖被告乙○○及辯護人另
          辯稱：被告乙○○係要求葉義俊、葉敏容自行將錢送
          交前述各該人員，此部分並非自己要索賄云云。惟上
          開人員並無索賄之意，被告乙○○竟要求證人葉義俊
          夫婦自行登門交付賄款，不啻自行招惹是非訟爭，根
          本無法達到目的。而證人葉義俊亦到庭證稱：乙○○
    　　　的意思是要其直接將錢交給乙○○本人等語詳實（見
　　　　　原審卷一第一二０頁），證人葉敏容亦證稱：乙○○
　　　　　只是要其準備錢，並未要求將錢直接交給龍潭鄉公所
  　　　　鄉長、秘書、龍潭鄉民代表會主席等人，譯文中乙○
　　　　　○雖提及其不經手，但當時意思不是這樣，因乙○○
　　　　　多次索賄，此事是一直連貫下來，當時意思就是要將
  　　　　錢直接交給乙○○等語明確（見原審院卷一第一三四
　　　　　、一三五頁），顯非其二人臆測之詞。雖本案證人葉
　　　　　義俊、葉敏容夫妻亦證稱其等並未實際送賄（見原審
　　　　　卷一第一二六、一四五頁），其等此部分所證亦含有
  　　　　價值判斷在內，惟審酌被告乙○○應確實接續向葉義
　　　　　俊夫妻索賄多次，否則其等尚無預先準備錄音機錄得
　　　　　上開扣案錄音帶之可能。而公務員收賄乃犯罪行為，
  　　　　為一般人所知悉，如無事前溝通、瞭解，亦無任意行
　　　　　賄他人之理，足認葉義俊夫妻前開指述，應有所本。
　　　　　且倘被告乙○○係要求葉義俊、葉敏容向他人行賄，
  　　　　理應有引見或告知其等送錢方式等過程，則被告乙○
　　　　　○是否確實要葉義俊、葉敏容直接向前述人士行賄，
　　　　　甚易判斷。兼之譯文中，被告乙○○原係向葉敏容表
  　　　　示鄉長（指被告甲○○）、鄉民代表會主席（指游正
　　　　　琳）均需打點，其自己則不要錢，嗣經葉敏容問及要
　　　　　如何打點鄉長時，被告乙○○又表示鄉長任期剩下八
  　　　　個月，不用打點云云（見二四六六號偵查卷第五頁）
　　　　　，非但前後說詞矛盾，且其一再強調自己不要錢云云
　　　　　，亦與其前開要求葉義俊夫婦浮報金額供其花用之行
　　　　　徑相齟齬，益徵可知被告乙○○之本意即係要求賄賂
  　　　　，索賄之際表示款項非其所要，僅係為撇清自己責任
　　　　　之藉口或託詞而已，證人葉義俊、葉敏容夫妻上開判
　　　　　斷核與事實相符。被告乙○○此部分之辯解，乃被告
　　　　　乙○○事後卸責之詞，不足採信。至前開譯文中提及
　　　　　各種索賄金額即「五十萬」、「一成」、「鄉長二十
  　　　　萬、主席二十萬」等等（見第二四六六號偵查卷第十
　　　　　頁），因係在同次談話中先後提及，亦僅是被告乙○
　　　　　○要求「有義汽車修理廠」給付整年度修車款總額之
　　　　　二成（約八十萬元）之不同說詞而已，而應屬同一索
  　　　　賄行為。
　　（三）被告乙○○為上開甲、乙部分犯行之時間，雖證人葉
  　　　　義俊、葉敏容二人均無法確切認定發生之時間，然由
　　　　　標明「八五、六年間」之錄音譯文中，被告乙○○提
　　　　　及被告甲○○之任期剩下八個月，證人葉敏容亦提及
　　　　　「有義汽車修理廠」下個月要開始使用統一發票（見
　　　　　第二四六六號偵查卷第五、十一頁）之談話內容，及
　　　　　證人葉敏容證稱：其找民意代表反應此事之時間距離
　　　　　此捲錄音帶錄音時間不超過二個月之證詞（見原審卷
　　　　　一第一四六頁），與卷附桃園縣政府九十四年十一月
　　　　　二十五日府民行字第０九四０三三００二三號函記載
　　　　　被告甲○○第十一屆鄉長任期係至八十七年三月一日
　　　　　屆滿（見原審卷二第八頁）；桃園縣稅捐稽徵處八十
　　　　　六年七月十一日八六桃稅溪壹字第三二三０六號函記
　　　　　載核定「有義汽車材料行」（即「有義汽車修理廠）
　　　　　自八十六年八月一日起使用統一發票（見原審卷一第
　　　　　一六一頁）；桃園縣龍潭鄉公所九十四年十一月三十
　　　　　日龍鄉政字第０九四００二九三三七號函記載被告乙
　　　　　○○係於八十六年八月六日調離清潔隊代理隊長職務
　　　　　（見原審卷二第九、十五頁）等函文內容相互以參，
　　　　　則此捲錄音帶錄音時間即被告乙○○索取「有義汽車
  　　　　修理廠」整年度修車款總額二成（約八十萬元）之時
　　　　　間，係在八十六年七月間，當可認定。又由證人葉敏
　　　　　容表示其可確認二捲錄音帶錄音之時間未超過半年，
　　　　　且標明「八十五年七月間」係在標明「八五、六年間
　　　　　」之前等證詞（見原審卷一第一三三、一三四頁），
　　　　　及證人葉義俊表示其可確認二捲錄音帶錄音之時間相
　　　　　隔幾個月，有跨會計年度（見原審卷一第一二八頁）
  　　　　，則另捲譯文標明為「八十五年七月間」之錄音帶即
    　　　被告乙○○要求葉義俊夫妻浮報修車款一成（約一、
     　　　二萬元）供其花用之時間，應係在八十六年上半年
       　 無誤。再者，標明「八五、六年間」之譯文中提及索
          賄「一成」與標明「八十五年七月間」之譯文中要求
          浮報修車款是指同一件事，業經證人葉義俊證述如前
          ，其並表示標明「八十五年七月間」之監聽譯文中，
          被告乙○○要求浮報修車款時提及「你那個錢不要急
          ……」之「那個錢」，即是指龍潭鄉公所積欠「有義
          汽車修理廠」之一百五十餘萬元修車款（見原審卷一
          第一二四、一二五頁），顯示二次索賄具有一定關連
          ，核與被告乙○○供稱其係以不同理由要錢之說詞相
          符（見原審卷一第二六、二七、三九頁；原審卷二第
          七九頁）。證人葉敏容雖另證稱上述譯文提及之「那
          個錢」，與龍潭鄉公所積欠「有義汽車修理廠」之一
　　　　　百五十餘萬元修車款並不相同，而是指被告乙○○要
　　　　　的賄款，葉義俊上開所證應有誤會云云（見原審卷一
　　　　　第一三九、一四六頁），惟依譯文前後文即「那個錢
　　　　　不要急，不是現在，慢一點啦，我會解決」對照理解
　　　　　，被告乙○○實無一邊索賄又一邊表示會代他人解決
　　　　　賄款來源之理，自應以證人葉義俊所證較合語意。從
　　　　　而，上開二捲錄音帶之內容既有前述相關連之處，且
　　　　　錄音時間甚為相近，被告乙○○在時間緊接之情形下
　　　　　，索賄未成而續以不同理由要求，甲、乙二部分之行
　　　　　為，應係基於同一索賄之犯意接續為之，僅係利用不
　　　　　同之藉口而已，應屬同一行為。至證人葉敏容雖另提
　　　　　及自八十四年間，被告乙○○即有意、無意要求浮報
　　　　　（見原審卷一第一四四頁），惟被告乙○○堅決否認
　　　　　（見原審卷一第三九頁），因證人葉敏容所述時間僅
　　　　　係推估，並不明確，在證人葉義俊、葉敏容夫妻對其
　　　　　等錄音之時間尚且不能確定之情形下，此說詞是否正
　　　　　確即非無疑，兼之證人葉義俊、葉敏容既均證稱其等
　　　　　並未依被告乙○○之要求浮報（見原審卷一第一一七
　　　　　、一二四、一三三頁），則被告乙○○對同一對象要
　　　　　求浮報長達二年未果仍續提出要求，亦有違情理。是
　　　　　證人葉敏容證稱被告乙○○索賄時間係自八十四年間
　　　　　起之證詞，因無其他事證可以佐證，且有上述不合理
　　　　  之處，尚不足據為不利被告乙○○之認定。
    （四）被告乙○○之辯護人固指稱被告乙○○之索賄並無對
          價，本案應不屬貪污案件，應僅屬教唆詐欺未遂云云
          。惟被告乙○○原為龍潭鄉公所清潔隊之隊長（任職
          期間自七十九年七月十六日起至八十六年八月六日，
          關於清潔隊所屬車輛之保養修理及經費核銷，均為其
          承辦之職務，係依法令服務從事公務之人員之事實，
          為被告乙○○所坦承（見原審卷一第二二、四十頁）
          ，並有桃園縣龍潭鄉公所分別以九十四年十一月三十
          日龍鄉政字第０九四００二九三三七號函及九十五年
          五月三日龍鄉人字第０九五００一０九四五號函檢送
          之被告乙○○人事資料、清潔隊隊長職務說明書及該
          隊分層負責辦事明細表各一份可供參照（見原審卷二
          第九、十五、一一七至一二二頁），自屬真實。而由
          證人即葉義俊夫婦於案發當時向之陳情之鄉民代表魏
          雪卿於警詢、檢察官訊問時證述：葉義俊夫妻向其陳
          稱其等修車之工資及零件費用被清潔隊壓住，並表示
          因未交賄賂的錢給乙○○，所以錢才下不來（見九十
          二年度他字第一八六四號偵查卷第九頁反面、第十六
          、十七頁）；證人葉義俊證述：甲、乙二部分犯行提
          及之錢，就是要打通關節，使龍潭鄉公所積欠的修車
          款可以早點下來（見原審卷一第一二五、一二六、一
          二八頁）；證人葉敏容證述：乙部分犯行所提及打點
　　　　　之錢，目的是要使追加款早點下來（見原審卷一第一
　　　　　三五、一四０、一四一頁）等說詞互核，並參酌標明
　　　　　「八十五、六年間」之譯文中，葉敏容詢問被告乙○
  　　　　○如果給錢，下年度預算是不是沒有問題，被告乙○
　　　　　○則表示「下年度預算不會有問題」，並提及其可以
　　　　　追加修車預算（見第二四六六號偵查卷第八至十頁）
　　　　　，另表示「若是沒有拿（回扣）給我的話……我頂多
  　　　　就是說給你注意一下」（見第二四六六號偵查卷第十
　　　　　一頁），可知被告乙○○索賄之理由及葉義俊、葉敏
　　　　　容對之敷衍之目的，均係為使「有義汽車修理廠」修
　　　　　車款項早日核發，二者自有對價關係。至證人葉敏容
　　　　　雖另證稱，被告乙○○於為甲部分犯行之索賄時，並
　　　　　未明白提及目的為何云云（見原審卷一第一三四頁）
　　　　　，然標明「八十五、六年間」及「八十五年七月間」
　　　　　之錄音譯文中，相關人士談話內容有諸多相關連之處
　　　　　，已如前述，且衡諸情理，倘無任何對價，被告乙○
　　　　　○有何理由及立場向葉義俊、葉敏容索賄，更無索得
　　　　　賄款之可能。而葉義俊既證稱被告乙○○此部分索賄
　　　　　與「有義汽車修理廠」是否繼續承作龍潭鄉公所清潔
　　　　　隊車輛之維修無關（詳如後述），而標明「八十五年
　　　　　七月間」之譯文中，亦確實提及費用核發之問題（即
　　　　  「你那個錢不要急」），足認上開認定並無疑義，證
　　　　　人葉敏容此部分證詞不足據為有利被告乙○○之認定
　　　　　。再者，參照前述分層負責辦事明細表所載，經費報
　　　　　銷之核定權雖屬鄉公所之秘書，惟被告乙○○身為清
　　　　　潔隊隊長，仍有審核權限，被告乙○○亦自承汽車維
　　　　　修經費需經其轉呈（見原審卷一第四十頁），則此自
　　　　　仍係其職務上之行為（最高法院七十四年度臺上字第
　　　　　二一一號判決要旨參照）。又「有義汽車修理廠」有
　　　　  確實維修清潔隊之車輛，並未虛報車款，業經證人葉
　　　　　義俊、葉敏容於原審到庭證述綦詳（見原審卷一第一
　　　　　一七、一三三頁），被告乙○○依法核定修車費用，
　　　　　並未違背其職務，此並與上述索賄具有對價關係。是
　　　　　被告乙○○之辯護人此部分之辯詞，並不足採。
　　（五）又檢察官起訴時，雖認被告乙○○就前述甲、乙部分
　　　　　之犯行，並非基於接續犯意為之的同一事實，進而認
　　　　　定甲部分犯行，應屬對於違背職務之行為要求賄賂。
　　　　　然觀之起訴書所載犯罪事實，並未載明被告乙○○要
　　　　　求浮報與何項違背職務之行為具有對價關係，反記載
　　　　　係為「便利核發所經辦修車款項」，而依前開論述，
　　　　　此部分款項被告乙○○本應依法核定，尚難認有何違
　　　　　背其應行使之職務，自屬對於職務之行為要求賄賂。
　　　　　雖前述錄音譯文中被告乙○○與葉敏容之對談，被告
  　　　　乙○○曾提及：有人問其為何不換一家修車廠（見第
　　　　　二四六六號偵查卷第十二頁），而證人葉義俊於原審
　　　　　審理時，亦表示倘其依被告乙○○之要求浮報修車款
　　　　　，則可得到繼續承包龍潭鄉公所清潔隊清潔車輛維修
  　　　　業務之好處，乙○○與其談話中亦有說到要更換修車
　　　　　廠之事（見原審卷一第一二０、一二六、一二七頁）
　　　　　，但經檢、辯雙方進一步詰問後，證人葉義俊表示被
　　　　　告乙○○並未明講，上開說詞僅為其個人之猜測，其
  　　　　實並不知此事等語（見原審卷一第一二０、一二七、
　　　　　一二八頁）；而證人葉敏容則證稱：其印象中並無此
　　　　　事（見原審卷一第一四一頁）相吻合。是依上開二位
　　　　　證人之證述，實乏積極事證足認被告乙○○有以更換
  　　　　維修清潔隊車輛維修車廠之事來索取賄款，則檢察官
　　　　　於原審補充理由狀中，雖敘及決定由何廠商維修清潔
　　　　　隊車輛係被告乙○○主管、監督之業務（見原審卷二
  　　　　第六五頁反面），然尚難認此與被告乙○○之索賄有
　　　　　何對價關係。至檢察官於原審蒞庭時，雖另補充倘認
　　　　　被告乙○○所為甲部分之犯行非屬對於違背職務之行
　　　　　為要求賄賂，因其有圖「葉義俊夫妻繼續維修龍潭鄉
  　　　　公所清潔隊車輛之利益」，亦有貪污治罪條例第六條
　　　　　第一項第四款公務員圖利罪之適用（見原審卷二第六
　　　　　五頁反面、第六六頁），並於提起上訴時仍執此主張
  　　　　（見本院卷第十五頁），惟此非僅與前述事證有違，
　　　　　且貪污治罪條例第六條第一項第四款之公務員圖利罪
　　　　　，係關於公務員職務上圖利之概括規定，必其圖利之
　　　　　該行為不合貪污治罪條例各條特別規定者，始受本罪
　　　　　之支配，倘其圖利之行為合於其他條文或款項之特別
　　　　　規定，即應依該特別規定之罪論擬，無再適用本罪之
　　　　　餘地（最高法院九十三年度臺上字第五０七六號判決
　　　　　要旨參照）。而被告乙○○此部分犯行，係屬對於職
  　　　　務之行為要求賄賂，已認定如前，自無再適用公務員
　　　    圖利罪之餘地，併此敘明。
　　綜上所述，被告乙○○對於其職務上之行為，確有向葉義俊
    、葉敏容要求賄賂，被告乙○○所辯無非事後卸責之詞，不
    足採信，本案事證明確，應予依法論科。
三、被告乙○○為龍潭鄉公所清潔隊隊長，關於清潔隊所屬車輛
    之保養修理及經費核銷，均為其承辦之職務，係依法令服務
    於地方自治團體，具有法定職務權限之人員，屬貪污治罪條
    例第二條所稱之「公務員」。其就經費之核發，雖僅有審查
    或承轉之權限，亦應認係其職務上之行為。又被告乙○○先
    託詞係為打點龍潭鄉公所秘書、主計人員等人以利核發修車
    費，嗣則改以支付龍潭鄉公所鄉長、秘書、龍潭鄉代會主席
    回扣為藉口，然本意均係要求個人之賄賂，並與其職務上之
    行為具有對價之關係，而證人葉義俊、葉敏容僅對之敷衍，
    並無交付賄款之真意，尚不能認已達於期約、或收受之階段
    ，所為應屬對於職務上之行為要求賄賂。另本院認定本案發
    生時間係在八十六年間（非起訴書所載之八十四年間），被
    告乙○○行為後，貪污治罪條例雖分別於九十年十一月七日
    、九十二年二月六日、九十五年五月三十日經總統修正公布
    ，惟因上開三次修正，九十年該次修正，係針對該條例第六
    條，九十二年該次修正，則係針對該條例第十一條、第十二
    條之一，均與被告乙○○所涉犯行無關，而九十五年修正則
    係配合刑法有關「公務員」定義之修正，就本案而言並無新
    舊法比較適用之問題。是核被告乙○○所為，係犯貪污治罪
    條例第五條第一項第三款之對於職務上之行為要求賄賂罪。
    被告乙○○先後多次要求葉義俊、葉敏容給付賄款之行為，
    無非為達索賄之同一目的，依一般社會健全觀念，在時間差
    距上，難以強行分割，在刑法評價上，應係視為數個舉動之
    接續施行，被告乙○○在主觀上對於各個舉動不過為其犯罪
    行為之一部，應合為包括之一行為予以評價，屬接續犯（最
    高法院八十六年度臺上字第三二九五號判例要旨參照），公
    訴意旨認係連續犯，自有誤會。又按貪污治罪條例第八條第
    二項前段規定：「犯第四條至第六條之罪，在偵查中自白，
    如有所得並自動繳交全部所得財物者，減輕其刑」。而此所
    謂自白，乃被告對自己犯罪事實之全部或一部之供述之謂，
    被告所供述者，不必限於構成要件該當事實，即除供述構成
    要件該當事實之外，另外主張違法阻卻事由或責任阻卻事由
    ，仍不失為自白（最高法院九十三年度臺上字第二八七０號
    判決要旨參照），且若無犯罪所得，因其本無所得，自無應
    否具備該要件之問題，此時祇要在偵查中自白，即應認有上
    開規定之適用（最高法院九十三年度臺上字第一七四一號判
    決要旨參照），被告乙○○行為後，於法務部調查局調查人
    員詢問及檢察官訊問時，已先後坦承要求葉義俊、葉敏容每
    月浮報修車款一成（約一、二萬元）供其花用及索賄「有義
    汽車修理廠」整年度修車款總額之二成（約八十萬元）之款
    項等情節，有調查局詢問、偵訊筆錄在卷可稽（見九十二年
    度他字第一三八號偵查卷第三十頁反面、第三一頁、第四三
    頁反面、第四五頁反面、第五五頁反面、第五六頁），業已
    認定如前，且被告乙○○曾於調查局詢問及偵訊中自白之事
    實，並經檢察官同此認定（見原審卷一第三九頁），雖被告
    乙○○之辯護人仍有部分辯解，惟此僅係辯護人辯護權之正
    當行使，與被告乙○○於審理中為自己所為辯解，均不影響
    其原先自白之效力，本案仍得依貪污治罪條例第八條第二項
    前段之規定減輕其刑。
四、原審予以論罪科刑固非無見，惟本案起訴書並未起訴被告乙
    ○○涉犯教唆詐欺未遂罪，雖原審檢察官於補充論告中（見
    原審卷二第八三頁）指：被告乙○○就甲部分之犯行，即教
    唆證人葉義俊、葉敏容向龍潭鄉公所以浮報修車款之方式詐
    取修車款項部分，雖葉義俊夫妻並未實際為浮報之犯行，惟
    因刑法第三百三十九條之詐欺取財罪有處罰未遂犯，依刑法
    第二十九條第三項之規定，被告乙○○仍應論以刑法第三百
    三十九條第三項、第一項之詐欺取財未遂罪之教唆犯，並認
    與所起訴之貪污部分有牽連犯裁判上一罪關係，應為起訴效
    力所及云云。但被告乙○○行為後，刑法部分條文業於九十
    四年二月二日經總統以華總一義字第０九四０００一四九０
    一號令修正公布，並自九十五年七月一日起生效施行；修正
    後刑法第二十九條教唆犯之規定，將教唆犯「共犯獨立性」
    改採「共犯從屬性」。易言之，對無效教唆、失敗教唆之處
    罰，已不再獨立論罪；從而被告乙○○唆使證人葉義俊夫婦
    浮報修車費用以向龍潭鄉公所詐欺修車之費用，然葉義俊夫
    婦既未從之，則教唆部分即因法律修改而除罪，則此部分行
    為與已起訴之貪污部分即非牽連犯，無裁判上一罪關係，自
    不在起訴範圍內。原判決就此部分一併審理，論以刑法教唆
    詐欺取財未遂罪，自有未洽。檢察官上訴指本案依貪污治罪
    條例第八條第二項前段之規定減刑，及未論以圖利罪，適用
    法條不當，依前揭說明，雖無理由，但原判決既有上開可議
    之處，自應撤銷原判決關於被告乙○○之論罪科刑。並審酌
    被告乙○○為謀一己之私利，對於職務上之行為向葉俊義、
    葉敏容索賄，所為嚴重破壞公務員之形象，惟犯罪並無所得
    ，犯後亦表示認錯，態度尚無不良，暨其犯罪之動機、目的
    、手段、素行、智識程度等一切情狀，量處有期徒刑三年十
    月。又被告乙○○行為後，刑法部分條文已修正施行；參酌
    最高法院九十五年五月二十三日第八次刑事庭會議決議意旨
    ，現行刑法第二條第一項之規定，係規範行為後法律變更所
    生新舊法律比較適用之準據法，於現行刑法施行後，應適用
    現行刑法第二條第一項之規定，為「從舊從輕」之比較；其
    中刑法第三十七條第二項有關「宣告褫奪公權」之要件，由
    六月以上提高為一年以上，但貪污治罪條例第十七條規定宣
    告有期徒刑以上之刑即應宣告「褫奪公權」，此乃特別規定
    ，自應優先適用，不受刑法修正條文比較新舊法之影響，併
    宣告褫奪公權二年，以正官箴。
五、被告乙○○不另為無罪之諭知部分：
    公訴人認被告乙○○上開犯行，另符合貪污治罪條例第四條
    第一項第五款之違背職務收受賄賂罪之要件，與上開論罪科
    刑部分為想像競合犯，此部分之認定依前揭說明已有未洽；
    而起訴書另記載被告乙○○索賄時間係於「八十四年至八十
    五年任職期間」，亦與本院依據前開事證認定係於八十六年
    初至八十六年七月間有所不符等節，已論述如前，惟因公訴
    意旨認此部分與前開論罪科刑部分，分別有想像競合犯（本
    院認此部分係接續犯之實質上一罪關係）及連續犯之裁判上
    一罪之關係，爰均不另為無罪之諭知。至檢察官雖認為被告
    乙○○前述甲部分犯行合於貪污治罪條例第六條第一項第四
    款之公務員圖利罪（檢察官係指圖「葉義俊夫妻繼續維修龍
    潭鄉公所清潔隊車輛之利益」），然此非僅與相關事證不符
    ，因該規定係關於公務員職務上圖利之概括規定，必其圖利
    行為不合於其他條文特別規定者，始有該條款之適用，若其
    圖利行為，合於其他條文之特別規定，即應依其他各該特別
    條文論擬，不得適用圖利罪論處，業如前述，又被告乙○○
    要求證人葉義俊、葉敏容浮報修車款，固亦有圖不法利益之
    嫌，惟證人葉義俊、葉敏容並未實際浮報，亦已認定如前，
    被告乙○○並無因而獲得利益，而與九十年十一月七日修正
    後之公務員圖利罪以需實際獲得利益之要件不符（按：檢察
    官起訴時並未敘及此部分犯行），是被告乙○○之行為，自
    不再論以公務員圖利罪，併此敘明。
貳、被告甲○○無罪部分：
一、公訴意旨另以：被告甲○○於乙○○為上開犯行時，係桃園
    縣龍潭鄉鄉長，為被告乙○○之長官，亦為依法令服務於地
    方自治團體，而具有法定職務權限之人。其明知乙○○上開
    時間向葉義俊、葉敏容索賄情事，且葉義俊、葉敏容於八十
    六年七、八月間，已將該情事向龍潭鄉鄉民代表（起訴書誤
    載為縣議員）魏雪卿反應，經魏雪卿偕同龍潭鄉民代表會主
    席游正琳會同葉義俊、葉敏容播放錄音帶求證並確認其事後
    ，已向被告甲○○反應要求徹查，被告甲○○亦至「有義汽
    車修理廠」會同葉義俊、葉敏容播放該錄音帶，得知所屬乙
    ○○向廠商索賄有據，竟不向偵查機關舉發，僅於八十六年
    八月間，將乙○○更換職務，改任龍潭鄉公所市場管理員，
    及向不知情之龍潭鄉公所政風室主任劉松芳隱諱表示有龍潭
    鄉鄉民代表聽過錄音帶，使劉松芳調查不得要領而作罷。因
    認被告甲○○涉犯貪污治罪條例第十三條（起訴書誤載為第
    十二條，按：此為八十五年十月二十三日修正前條號）第一
    項主管長官包庇貪污罪嫌。
二、公訴人認被告甲○○涉犯上開罪嫌，無非係以被告乙○○之
    自白，及證人葉義俊、葉敏容、魏雪卿、游正琳之供述，為
    其主要之論據。
三、按犯罪事實應依證據認定之，無證據不得認定犯罪事實；又
    不能證明被告犯罪者，應諭知無罪之判決，刑事訴訟法第一
    百五十四條第二項、第三百零一條第一項分別定有明文。而
    認定不利於被告之事實，須依積極證據，苟積極證據不足為
    不利於被告事實之認定時，即應為有利於被告之認定，更不
    必有何有利之證據，亦有最高法院三十年度上字第八一六號
    判例意旨可資參照。另直屬主管長官對於所屬人員，明知貪
    污有據而予以庇護或不為舉發者，處一年以上七年以下有期
    徒刑，固為貪污治罪條例第十三條第一項所明定，惟觀之上
    開條文之構成要件，須其直屬主管長官對於所屬人員，「明
    知貪污有據」，且「予以庇護或不為舉發」，始屬相當。訊
    據被告甲○○固坦承曾至「有義汽車修理廠」聽過搜證錄音
    帶之事實不諱，但堅決否認被訴包庇貪污之犯行，辯稱：伊
    雖聽過錄音帶，惟因過程中聲音吵雜，未能完全聽清楚其內
    容，且伊向葉義俊、葉敏容要求提供錄音帶，亦遭拒絕，事
    後詢問被告乙○○是否有此事，被告乙○○予以否認，伊立
    即指示政風室主任劉松芳介入調查，惟查無實據，依當時之
    證據，實難認被告乙○○「貪污有據」，而伊事後已交代劉
    松芳詳予調查，亦難認有「予以庇護或不為舉發者」。況犯
    罪通常有其動機，而被告乙○○與伊分屬不同地方派系，實
    無對其包庇之理等語。
四、經查：
    （一）被告甲○○對其係被告乙○○之直屬長官，及聽過葉
          義俊夫妻蒐證錄音帶之事實，於警詢、偵查、原審及
          本院審理中均坦承不諱，核與證人葉義俊、葉敏容於
          原審證述之情節相符（見原審卷一第一二二、一二九
          、一三六、一三七頁），自屬實在。惟被告甲○○表
          示因葉義俊夫婦不願交付錄音帶，伊並無確切之證據
          ，且擔心變成誣告等情，亦經證人葉義俊於原審到庭
          證稱：因不想將事情擴大，所以沒有給錄音帶（見原
          審卷一第一三０頁）；又證人葉敏容亦於原審到庭證
          述其並未交付錄音帶予被告甲○○（見原審卷一第一
          三七頁）等語屬實，互核相符，自堪採信。
    （二）又證人魏雪卿、游正琳之供述，僅能證明被告甲○○
          曾聽過證人葉義俊夫婦保管之錄音帶而已，不及其他
          。而被告甲○○對其曾就此事詢問被告乙○○是否索
          賄之事，被告乙○○初先否認其事，經告知曾聽過錄
          音帶後，則沈默不語乙節，雖經被告乙○○於原審證
          稱：鄉長約談當時，伊並未否認云云（見原審卷一第
          二三頁）。惟審酌被告乙○○於原審審理時，仍有部
          分辯解，並非全然承認之情事，且其於初次偵訊時，
          亦係在聽過葉敏容提供之錄音帶後，始改口願承認犯
          行之過程（見九十二年度他字第一三八號偵查卷第三
          十頁反面），則其在受被告甲○○約談時，是否確如
          其所言直接坦承，未加隱飾否認等情，已非無疑。況
          公務員貪污並非光彩之事，且在卷附錄音譯文中，尚
          可見被告乙○○以「非常狡猾」等負面用語形容被告
          甲○○（見第二四六六號偵查卷第八頁），顯見被告
          乙○○對被告甲○○之詢問懷有戒心，則被告甲○○
          所陳乙○○之應對情形，未違常理，堪予採信，則能
          否以一當下無法查證之錄音帶，即要求鄉長甲○○判
          斷屬下「貪污有據」。
    （三）另被告甲○○事後將此事交代政風室主任劉松芳詳查
          之事實，業經證人劉松芳於原審到庭證述詳實，並證
          稱：其向葉俊義、葉敏容查證，因二人表示沒有此事
          ，亦無錄音帶，致其無法再續為查證等語無誤（見九
          十二年度他字第一八六四號偵查卷第三二頁；原審卷
          一第一六九頁），核與證人葉義俊、葉敏容（見原審
          卷一第一三０、一三八頁）所證一致。是證人魏雪卿
          雖表示有告知被告甲○○此事（見九十二年度他字第
          一八六四號偵查卷第十七頁），惟被告甲○○在被告
          乙○○未能坦承索賄，亦未握有關鍵證據錄音帶，要
          求政風室主任劉松芳詳查，復未能查得相關事實之情
          形下，而客觀事實乃其所聽得之錄音帶，被告乙○○
          之說詞亦嫌空泛（卷附譯文參照）。況本案並係經檢
          調人員歷經年餘之偵查，始將被告乙○○提起公訴，
          被告甲○○斯時是否有能力認定被告乙○○「貪污有
          據」，即非無疑。
    （四）又貪污治罪條例第十三條所謂之「舉發」，不以向檢
          察官或司法警察機關告發者為限，即向其主管長官、
          機關首長或上級長官舉發者，亦包括在內。法院辦理
          貪污治罪條例案件應行注意事項第五條，及檢察機關
          辦理貪污案件應行注意事項第十二條均定有明文。而
          所謂「舉發」，旨在避免有包庇之情事發生，不以本
          人直接為之為必要，應係向調查機關告知即已足。另
          關於機關員工貪瀆不法之預防、發掘及處理檢舉事項
          ，本為政風機構掌理事項（政風機構人員設置條例第
          五條第三項規定參照），本案發生時政風機構所依循
          之作業準則即「政風機構端正政風防制貪瀆作業注意
          事項」（九十年十月十九日廢止）並規定，對於機關
          首長交查事項應即進行查處，並循政風體系陳報，是
          此「舉發」，自包括向政風單位為之。查證人劉松芳
          於檢察官訊問及原審審理時，均證稱：被告甲○○交
          查事項，若有涉及刑事責任，則應依其權責將此案陳
          報給縣政府政風室（見九十二年度他字第一八六四號
          偵查卷第三七頁；原審卷一第一六八頁），核與上開
          規定相符。而證人劉松芳所以知悉被告乙○○可能涉
          有貪污弊案，乃係經由被告甲○○所告知，亦經證人
          劉松芳證述詳實（見原審卷二第一六九頁），被告林
          忠正身為龍潭鄉鄉長，對上開政風作業流程，自知之
          甚稔，且經其陳明在卷（見原審卷一第六六頁），其
          既已要求政風室主任查處，自係知悉查處結果將循政
          風體系向上級陳報，實難認其有「予以庇護或不為舉
          發」之事實。況證人魏雪卿亦證稱，其當時已表示倘
          被告甲○○未處理，會將案件交給調查局（見九十二
          年度他字第一八六四號偵查卷第十頁反面），益難認
          被告甲○○有予以庇護或不為舉發之可能。至公訴人
          指稱被告甲○○刻意隱瞞其及游正琳、魏雪卿聽過錄
          音帶之事實（見原審卷二第六八、六九頁），惟由證
          人劉松芳表示其有向葉義俊、葉敏容詢問過錄音帶之
          事，甲○○當時亦向其表示有鄉民代表聽過錄音帶等
          說詞（見原審卷一第一六九、一七三頁），顯見其並
          未隱匿有錄音帶之事；縱被告甲○○未明確表示何謂
          鄉民代表聽過錄音帶及其內容，但此已使負責調查之
          證人劉松芳知悉本案存有一錄音帶證物可供查證，且
          詳情非不可進一步追問或自行查詢之事，尚難認被告
          甲○○係因包庇而故意隱瞞。至公訴人另指摘證人劉
          松芳未依規定填具相關資料（見原審卷二第六八頁反
          面），然此既非出自被告林忠之授意，或係其出面阻
          撓所致，而係證人劉松芳之判斷，乃有無行政疏失之
          問題，自不能據此執為不利被告甲○○之認定。
五、綜上所述，被告甲○○雖係乙○○之長官，並自承聽過相關
    錄音帶，而被告乙○○經偵審程序後，亦經法院認定係犯對
    於職務上之行為要求賄賂罪，惟本案尚乏積極證據可資證明
    被告甲○○符合「明知貪污有據」，且「予以庇護或不為舉
    發」之貪污治罪條例第十三條第一項所定要件，揆諸前揭說
    明，檢察官所舉之證據既不足為不利於被告甲○○之認定，
    即應為有利於被告甲○○之判決。原審以證據不足而為被告
    甲○○無罪之判決，並無違誤，檢察官猶執前詞，以被告甲
    ○○未明確告知錄音帶之事，上訴指摘原判決不當，自無可
    採，是檢察官此部分之上訴並無理由，應駁回其上訴。
據上論斷，應依刑事訴訟法第三百六十八條、第三百六十九條第
一項前段、第三百六十四條、第二百九十九條第一項前段，貪污
治罪條例第二條前段、第五條第一項第三款、第八條第二項前段
、第十七條，刑法第十一條前段、第二條第一項前段、第三十七
條第二項，判決如主文。
本案經檢察官周誠南到庭執行職務。
中　　華　　民　　國　　96　　年　　3 　　月　　27　　日
                  刑事第四庭　審判長法  官  蔡秀雄
                                    法  官  陳國文
                                    法  官  鄭水銓
以上正本證明與原本無異。
檢察官、被告乙○○如不服本判決，應於收受送達後十日內向本
院提出上訴書狀，其未敘述上訴理由者，並得於提起上訴後十日
內向本院補提理由書狀（均須按他造當事人之人數附具繕本）。
被告甲○○不得上訴。
                                    書記官  劉貞達
中　　華　　民　　國　　96　　年　　3 　　月　　30　　日
附錄本案論罪科刑法條全文
貪污治罪條例第五條：
有下列行為之一者，處七年以上有期徒刑，得併科新臺幣六千萬
元以下罰金：
一、意圖得利，擅提或截留公款或違背法令收募稅捐或公債者。
二、利用職務上之機會，詐取財物者。
三、對於職務上之行為，要求、期約或收受賄賂或其他不正利益
    者。
前項第一款及第二款之未遂犯罰之。
